【裁判字號】    91,簡,933
【裁判日期】    920407
【裁判案由】    藥事法
【裁判全文】
臺北高等行政法院判決                              九十一年度簡字第九三三號
    原      告  甲○○
    被      告  臺北縣政府
    代  表  人  蘇貞昌縣長）.
    訴訟代理人  乙○○
右當事人間因藥事法事件，原告不服行政院衛生署九十一年八月二十九日衛署訴字第
○九一○○四四四七六號訴願決定，提起行政訴訟。本院判決如左：
    主  文
原告之訴駁回。
訴訟費用由原告負擔。
    事  實  及  理  由
一、事實概要：緣原告甲○○於民國（下同）九十一年三月二日在中國時報第二十一
    版刊登「第三類醫學超長波健康器」廣告，其內容登載：「．．．第三類醫學超
    長波健康器（啞吧醫生）給您免費治病，坐骨神經痛、中風、頭痛、失眠症、骨
    刺、糖尿病、洗腎、心臟病、預防癌症、減肥等，免開刀、免打針。電話：（０
    二）00000000  板橋市○○○路十五號一樓」等詞句，經宜蘭縣衛生局
    查獲移由台北縣衛生局查證認為系爭產品非藥物，依法不得為醫療效能之宣傳，
    被告乃以其違反藥事法第六十九條規定，依同法第九十一條第一項規定，於九十
    一年四月一日以北府衛藥字第０九一０００九０六０號行政處分書處原告新台幣
    （下同）六萬元罰鍰。原告不服，提起訴願，經遭駁回，遂向本院提起本件行政
    訴訟。
二、原告起訴意旨略稱，其雖於報紙刊登類似醫療效能之標示，然純粹轉載自該產品
    製造之廠商所提供之說明書內之簡介，絕無故意違反藥事法之意圖。又原告將屆
    八十高齡，不諳藥事法令，置放超長波健康器供民眾免費使用，純係服務性質，
    並無營利行為。另報載所謂可治頭痛、失眠症、糖尿病等亦有國外之文獻可證實
    ，且製造廠商提供之該器材之許可字號為省彰縣衛醫器販字第０一０三號，更令
    原告深信此乃核可之醫療器材。雖彰化縣衛生局稱未曾核發上開許可字號，惟行
    政院衛生署於訴願決定書內僅稱：「．．．經本府衛生局請求彰化縣衛生協助調
    查結果，未曾核發上開許可字號．．．」而未將字號標示。訴願決定就原告有利
    之部分未加審酌，有違公平原則云云。
三、按「本法所稱藥物，係指藥品及醫療器材。」、「本法所稱醫療器材，係包括診
    斷、治療、減輕或直接預防人類疾病，或足以影響人類身體結構及機能之儀器、
    器械、用具及其附件、配件、零件。」、「非本法所稱之藥物，不得為醫療效能
    之標示或宣傳。」、「違反第六十條第二項、第六十三條、第六十五條、第六十
    九條、第八十條第一項第一款至第三款規定之一，或調劑、供應管制藥品違反第
    六十條第一項規定者，處新台幣六萬元以上三十萬元以下罰鍰。」藥事法第四條
    、第十三條、第六十九條及第九十一條第一項分別定有明文。
四、經查：
  (一)行政院衛生署八十八年二月十九日衛署藥字第八八００二五八八號函已釋明，超
    長電磁波健康器非屬藥事法第十三條所稱醫療器材。故本件「超長波健康器」產
    品，非屬前揭藥事法所稱之藥物，依法不得為醫療效能之宣傳。而所謂標示或宣
    傳醫療效能，係指宣稱某產品可預防、改善、減輕、治療某些特定生理情形或宣
    稱該產品對某些症狀有效，以及其他足以誤導一般消費者相信使用該產品可達到
    預防、改善、減輕、治療某些症狀等情形而言。本件原告於九十一年三月二日在
    中國時報第二十一版刊登「第三類醫學超長波健康器」廣告，其內容登載：「．
    ．．第三類醫學超長波健康器（啞吧醫生）給您免費治病，坐骨神經痛、中風、
    頭痛、失眠症、骨刺、糖尿病、洗腎、心臟病、預防癌症、減肥等，免開刀、免
    打針。電話：（０二）00000000  板橋市○○○路十五號一樓」等詞句
    ，宣稱該超長波健康器之醫療效能，足使一般消費者誤認使用該產品，可達到改
    善、減輕或治療其所述之症狀之功效，有該則廣告剪報附原處分卷可稽，違規事
    實，洵堪認定。至原告於九十一年三月十四日接受板橋市衛生所訪談時，雖稱「
    我因為在中國時報連續刊登『姓名專家』的廣告，所以中國時報便免費提供我一
    天的商業報導刊登，至於在第二段『超長波健康器』的刊登，事前報社曾問我是
    否要提到，我就說也可以，報社人員也曾問過我此儀器效能，也曾自己試坐過。
    至於刊登的內容為何？我之前完全不知，內容為報社編排，．．．而『超長波健
    康器』也是提供別人免費乘坐，並無任何收費，日後我不會再刊登此類廣告內容
    」等語（參原處分卷附九十一年三月十四日台北縣衛生局調查紀錄表），惟原告
    若未提供資料，報社如何憑空編造，原告辯稱其事前不知刊登內容，不足採信。
  (二)按司法院大法官會議釋字第二七五號解釋：「人民違反法律上之義務而應受行政
    罰之行為，法律無特別規定時，雖不以故意為必要，仍須以過失為其責任條件。
    但應受行政罰之行為，僅需違反禁止規定或作為義務，而不以發生損害或危險為
    其要件者，推定為有過失，於行為人不能舉證證明自己無過失時，即應受處罰」
    。查涉案廣告既係由原告委託刊登，則其違法行為於該廣告刊出時即已成立，並
    推定為有過失，原告雖稱於報紙刊登類似醫療效能之廣告，係純粹轉載自該產品
    製造之廠商所提供之說明書內之簡介，絕無故意違反藥事法之意圖等情，不影響
    其違法行為之成立。另原告雖稱其將屆八十高齡，不諳藥事法令，置放超長波健
    康器供民眾免費使用，純係服務性質，並無營利行為云云，惟已刊登廣告之事實
    ，既經原告坦承，其是否有營利之行為，並不影響本件違規事實之認定。又原告
    主張其因國外之文獻及製造廠商提供說明書上所載之該器材許可字號為省彰縣衛
    醫器販字第０一０三號而深信該產品為核可之醫療器材乙節，查非藥商不得為藥
    物（藥品及醫療器材）廣告，且藥商刊登藥物廣告時，應於刊播前將所有文字、
    圖畫或言詞，申請省（市）衛生主管機關核准，並向傳播業者送驗核准文件，藥
    事法第六十五條及六十六條分別定有明文。故本件「超長波健康器」產品，並不
    因其為核可之醫療器材即可任意刊登醫療效能之廣告，更與行政院衛生署於訴願
    決定書內未將所謂許可字號標示無涉。況被告所屬衛生局於九十二年三月十日以
    北衛藥食字第０九二０００八００八號函請彰化縣衛生局協助提供「超長波健康
    器（台灣省衛生機關許可省彰縣衛醫器販字第０一０三號）」產品之核准相關文
    件，經彰化縣衛生局於九十二年三月十七日以彰衛藥字第０九二一０００七八四
    號函覆略以：「主旨：貴局查詢本縣龍芝企業股份有限公司有關資料乙案，經查
    該公司領有彰縣藥販字第0000000000號販賣業藥商許可執照，於九十
    二年一月三日申請變更負責人為黃定宗，領有彰縣藥販0000000000號
    販賣業藥商許可執照，至於超長波治療器因非屬醫療器材故無核准相關資料」，
    亦陳明系爭「超長波健康器」產品非屬前揭藥事法第十三條所稱之醫療器材，且
    未曾核發上開所謂「醫器販字第○一○三號」，原告未加查詢，即貿然刊登前述
    宣稱醫療效能之廣告，自難辭過失之責。從而，被告以原告就非屬醫療器材之「
    超長波健康器」為醫療效能之宣傳，處以罰鍰六萬元，揆諸首揭規定，並無不合
    。訴願決定予以維持，亦無違誤，原告起訴意旨仍執前詞聲明將之一併撤銷，難
    認有理由，應予駁回。且本件原處分所處六萬元罰鍰，係屬法條所訂最低度罰，
    並無裁量逾越或濫用情事。又本件依卷內及本院調查庭所獲資料，事證已臻明確
    ，爰不經言詞辯論為判決。
據上論結，本件原告之訴為無理由，爰依行政訴訟法第二百三十三條第一項、第九十
八條第三項前段，判決如主文。
中    華    民    國    九十二      年      四        月        七      日
                                  臺北高等行政法院  第三庭
                                                    法  官  林文舟
右為正本係照原本作成。
本件以訴訟事件所涉及之法律見解具有原則性者為限，始得於本判決送達後二十日
內向本院提出上訴狀並表明上訴理由，如已於本判決宣示後送達前提起上訴者，應
於判決送達後二十日內補具上訴理由（均按他造人數附繕本），且經最高行政法院
許可後方得上訴。
中    華    民    國    九十二      年      四        月        八      日
                                                    書記官  余淑芬


司法院資訊處製作；財團法人民間司法改革基金會備份。
